【裁判字號】    92,台非,349
【裁判日期】    921016
【裁判案由】    詐欺
【裁判全文】
最高法院刑事判決                                九十二年度台非字第三四九號
    上  訴  人  最高法院檢察署檢察總長
    被      告  甲○○
右上訴人因被告詐欺案件，對於台灣高等法院台南分院中華民國九十年七月十日第二
審確定判決（八十九年度上易字第九０八號，自訴案號：台灣雲林地方法院八十八年
度自字第八十一、八十五、八十八、九十一號），認為違法，提起非常上訴，本院判
決如左：
    主  文
原判決關於甲○○有罪部分撤銷，由台灣高等法院台南分院依判決前之程序更為審判
。
    理  由
非常上訴理由稱：「按應於審判期日調查之證據而未予調查者，其判決當然違背法令
，刑事訴訟法第三百七十九條第十款定有明文。又刑法第三百三十九條第一項詐欺罪
之成立，以意圖為自己或第三人不法之所有，以詐術使人將本人或第三人之物交付為
要件，故如行為人並未施用詐術使人陷於錯誤或並無為自己或第三人不法之所有之意
圖，均難成立詐欺罪。查被告甲○○於九十年三月六日向原審法院提出之刑事辯護意
旨狀稱：『長裕公司支付給自訴人沈永隆之小雞款共開立如附表所示十二紙支票，其
中編號一至十均已兌現，兌現金額高達五百五十二萬三千三百三十二元，其中編號十
一及十二之支票即為自訴人沈永隆所指稱被告詐騙之金額……被告甲○○苟真有詐欺
之意圖，焉有將大部分之小雞款均如數兌付，僅餘少數之小雞款未付，很顯然乃因長
裕公司經營發生問題……自訴人是否業與長裕公司結算出售成雞所應給付長裕公司之
款項？如未結算，自訴人應給付給長裕公司之款項究有多少？此牽涉雙方得抵銷之問
題……』（原審卷第二宗一０八｜一０九頁）等情，此十二紙支票之一｜十紙是否確
如被告所辯均係支付小雞價款，且均已兌現，如是，則是否如被告之言，大部分之小
雞款均已如數兌現，僅餘少數之小雞款未付。此關係被告是否有為自己或第三人不法
所有意圖，是否構成詐欺罪之重要證據，惟查原審法院就此已存於卷內且可調查並應
調查之證據卻完全未予調查，其判決復未就此點何以不查一節敘明理由，原判決即有
應於審判期日調查之證據而未予調查、且判決不載理由之違法。又被告於審理中據長
裕公司與契養戶簽訂之土雞承攬飼養合作契約書第八條、第四條約定辯解腳環及標章
由長裕公司製定，其費用由契養戶付款等情，原判決雖認係腳環及標章由甲方（長裕
公司）製定，乃指其規格、色澤、商標、材質等等均由長裕公司擇定，至於工質（資
）由乙方付費，考其真意應係製作後如何轉嫁由乙方即自訴人沈永隆或其他契養戶等
人付款之另一問題云云，然原審法院對自訴人沈榮昌製作交付後何時向長裕公司請款
？持何憑證請款？而長裕公司向那些契養場收款？共收取若干貨款？亦均未見調查，
併有應於審判期日應調查之證據而未予調查之違法。況被告甲○○主觀上既認此項費
用係由契養戶直接支付與製作廠商，且亦迄未向契養戶收取此項費用，顯見其並無不
法所有之犯意及詐騙此項貨款之行為，是原判決亦有適用法則不當之違法。綜上所述
，原判決有違背法令之處，且不利於被告，爰依刑事訴訟法第四百四十一條、第四百
四十三條提起非常上訴，以資救濟。」等語。
本院按依法應於審判期日調查之證據，未予調查，致適用法令違誤，而顯然於判決有
影響者，該項確定判決，即屬判決違背法令，應有刑事訴訟法第四百四十七條第一項
第一款規定之適用。又刑法第三百三十九條第一項詐欺罪之成立，以意圖為自己或第
三人不法之所有，以詐術使人將本人或第三人之物交付為要件，故如行為人並未施用
詐術使人陷於錯誤或並無為自己或第三人不法之所有之意圖，均難成立詐欺罪。本件
原判決論處被告甲○○連續意圖為第三人不法之所有，以詐術使人將本人之物交付之
罪刑，其中關於被告詐欺自訴人沈永隆部分，係認定被告為寶島興農畜產股份有限公
司（下稱寶島興公司）董事長，明知寶島興公司所營事業並無家畜禽飼育業項目，且
其支票於民國八十七年四月間已拒絕往來，竟基於意圖不法所有之概括犯意，於八十
七年四月七日，以其不知情女兒鄭素真等人名義，設立長裕國際生物科技股份有限公
司（下稱長裕公司），並登記鄭素真為長裕公司董事長，以遂其為長裕公司詐欺財物
之目的。同年七月中旬，被告在寶島興公司斗六廠，向沈永隆佯稱：鄭素真為其女兒
，長裕公司與寶島興公司都是自家企業，長裕公司資產龐大，該公司養雞事業年可達
二百億元營業額，準備二年後上市等語，致沈永隆不疑有他陷於錯誤全力配合。而於
同年八月中旬陸續交付販售之小雞，計新台幣（下同）一百六十四萬三千四百八十六
元，又協辦契養場結售出場成雞，供被告指示之人抓取，貨款六十一萬四千二百八十
四元，共計二百二十五萬七千七百七十元，被告以長裕公司名義，簽發用以支付部分
小雞貨款之支票六十八萬三千元，屆期提示不獲支付，餘款亦均未支付，沈永隆始知
受騙等情。惟查被告於九十年三月六日向原法院提出之刑事辯護意旨狀稱：「長裕公
司支付給自訴人沈永隆之小雞款共開立如附表所示十二紙支票，其中編號一至十均已
兌現，兌現金額高達五百五十二萬三千三百三十二元，其中編號十一及十二之支票即
為自訴人沈永隆所指稱被告詐騙之金額……被告甲○○苟真有詐欺之意圖，焉有將大
部分之小雞款均如數兌付，僅餘少數之小雞款未付，很顯然乃因長裕公司經營發生問
題……自訴人是否業與長裕公司結算出售成雞所應給付長裕公司之款項？如未結算，
自訴人應給付給長裕公司之款項究有多少？此牽涉雙方得抵銷之問題……」（見原審
卷第二宗第一０八、一０九頁）等語。倘若無訛，則長裕公司曾支付給沈永隆小雞款
共五百五十二萬三千三百三十二元，是否仍得謂被告在八十七年四月七日，即基於意
圖為第三人不法所有之概括犯意，以詐術使沈永隆陷於錯誤而交付被告欲購買之小雞
？即有究明審酌之餘地。若被告並無此故意，而與沈永隆為交易行為後，因公司經營
不善致未能繼續給付餘款，能否認被告具有詐欺犯意，非無研究之餘地。究竟長裕公
司曾否交付沈永隆上開十紙支票？該等支票是否為支付小雞之款項？果否兌現？攸關
被告該部分詐欺罪是否成立，自有深入調查明白之必要。乃原法院對此影響判決結果
之重要證據未予調查，亦未敘明不予調查之理由，逕論被告此部分亦成立詐欺罪，併
依連續犯論處，自屬應於審判期日調查之證據未予調查及判決不備理由之違法，致適
用法令錯誤，而影響於判決之結果，即有刑事訴訟法第四百四十七條第一項第一款規
定之適用。案經確定，且於被告不利，非常上訴意旨執以指摘，洵有理由，應由本院
將原判決關於被告有罪部分撤銷，為維護被告審級利益，仍由原判決法院依判決前之
程序更為審判，以資救濟。又本院既已將非常上訴意旨指摘原確定判決關於被告違法
部分全部撤銷，而由原審法院依判決前之程序更為審判，對於非常上訴意旨指摘原判
決其他違背法令情事，自毋庸一一論敘，附此敘明。
據上論結，應依刑事訴訟法第四百四十七條第二項前段，判決如主文。
中      華      民      國    九十二    年      十      月     十六     日
                              最高法院刑事第六庭
                                  審判長法官  吳  雄  銘
                                        法官  池  啟  明
                                        法官  石  木  欽
                                        法官  郭  毓  洲
                                        法官  吳  三  龍
      右正本證明與原本無異
                                              書  記  官
中      華      民      國    九十二    年      十      月    二十一    日


司法院資訊處製作；財團法人民間司法改革基金會備份。
